臺灣高等法院花蓮分院刑事判決　　　　100年度上訴字第112號
上　訴　人　臺灣臺東地方法院檢察署檢察官
被　　　告　蔡碩夫
選任辯護人　邱聰安律師
上列上訴人因被告業務過失致死等案件，不服臺灣臺東地方法院
九十九年度訴字第二五五號中華民國一百年三月三十日第一審判
決（起訴案號：臺灣臺東地方法院檢察署九十九年度偵字第二一
一四號），提起上訴，本院判決如下：
    主  文
上訴駁回。
    理  由
一、本案經本院審理結果，認第一審判決對被告蔡碩夫為無罪之
    諭知，核無不當，應予維持，並引用如附件第一審判決書記
    載之證據及理由。
二、檢察官上訴意旨略以：
（一）按起重機具安全規則（下稱安全規則）第二條第四款規定
      ：「升降機：指乘載人員及（或）貨物於搬器上，而該搬
      器沿軌道鉛直升降，並以動力從事搬運之機械裝置。但營
      建用提升機、簡易提升機及吊籠，不包括之。」，可知安
      全規則第四條第一項第二款立法者並未將簡易提升機完全
      排除於安全規則之適用，解釋上簡易提升機非屬升降機，
      故不適用該安全規則中關於一般起重升降機具之規定，並
      非全面排除簡易提升機之適用。又該安全規則第八章係規
      定：「簡易提升機之安全管理」，可知立法者並無將簡易
      提升機完全排除於安全規則之外，斷無於同一法規中又特
      闢一章節就簡易提升機之安全管理作出規範之理。是安全
      規則第四條第一項第二款之立法文字或有爭論，然參酌該
      安全規則全部條文，仍可得知立法者並未刻意或有意遺漏
      簡易提升機之相關規定，非如原審判決認定之「中央主管
      機關有意排除抑或漏未規範」，是原審認簡易提升機無上
      開安全規則等工安法規之適用，恐有違誤。
（二）再勞工安全衛生設施規則（下稱設施規則）第二條明定：
      「本規則為一般勞工工作場所安全衛生設備、措施之最低
      標準。」，顯見該規則係為雇主就防止機械引起之危害所
      設必要安全衛生設備最低標準，原判決認該規則第一百五
      十五條之一所定，非屬勞工安全衛生法第五條第一項所稱
      之標準，顯非的論。再依設施規則第一百五十五條之一規
      定，無論解釋為「標準」或「必要措施」，雇主均有依此
      規定之「行為義務」，而被告並未盡此義務，造成被害人
      死亡之結果，難謂無過失。此外，升降機安全檢查構造標
      準第二十一條第一款規定：「升降機應設置升降路，升降
      路之出入口、周圍之牆壁或其圍護物須以不燃性材料建造
      ，並使升降路外面之人、物均不能與搬器或配重接觸。」
      ，亦為雇主就防止升降機引起之危害所設必要安全衛生設
      備之標準，被告並未依上開規定設置升降路，即屬違反勞
      工安全衛生法第五條第一項之規定，因而致被害人發生職
      業災害死亡，即已構成勞工安全衛生法第三十一條之刑責
      ，原判決逕以主管機關就此未設有任何標準，認被告並無
      行為義務，實有不適用法則之違法。
（三）原審以被告在本案貨梯柵門外張貼警告標示，即已盡其依
      勞工安全衛生相關法規應負之防護義務。然雇主對於工作
      場所之機械、器具等應設有符合中央主管機關指定標準之
      必要安全設備，且雇主對於工作場所應依規定定期實施作
      業安全環境檢測，並註明必要之安全衛生注意事項，勞工
      安全衛生法第五條第一項第一款、第五款、第七條規定甚
      明。再依起重升降機具安全規則第九十六條規定：「雇主
      對於簡易提升機之使用，不得搭乘人員。」，故雇主對於
      員工應盡防護義務，禁止員工搭乘簡易提升機，且參酌最
      高法院九十一年度台上字第一八二六號判決及臺灣高等法
      院九十一年度上更字第五五號判決意旨，雇主若僅於機械
      、器具之柵門外張貼警示標語，並未善盡雇主應盡之防護
      義務。被告既明知本案貨梯不可搭載人員，除於本件貨梯
      四周張貼警告標示外，亦應明白告誡員工不可搭乘，並應
      做好安全隔離防護設施，並於營業時間結束後切斷電源，
      以防止員工使用而發生危險。上述防護措施為被告防止職
      業災害、保障勞工安全與健康所應盡之法定防護義務絕非
      空言苛責之標準，且本案貨梯外設置安全隔離防護措施，
      或於營業時間外切斷電源，不致減損貨梯之使用效能，應
      無原審認定「被告僅能使用效率大打折扣之設備以運送原
      物料成品」之可能，原審認被告已盡其對員工之防護義務
      ，顯有違誤。
（四）被告違反起重升降機具安全規則所負之防護義務，致使被
      害人死亡，應負過失責任：
  １、依證人康靜綺於原審之證述，可知後場烘焙人員曾使用本
      案貨梯至一樓上廁所，且依一般常理，被告經營之莎莉梅
      食品行正氣店內僅有一樓設有廁所，如後場人員曾搭乘本
      案貨梯上下樓上廁所，員工使用本件貨梯之情形應非罕見
      。原審僅採納部分證人之證詞，逕予認定本件貨梯使用次
      數不多，未斟酌整體事證，恐與經驗法則相違。又店內工
      作環境狹小，外場員工之工作場域與內場時有重疊，外場
      人員可能因業務需要而搭乘本件貨梯上下樓，是外場員工
      之工作雖多為門市收銀，但偶遇工作需要仍會搭乘本件貨
      梯上下樓互相支援，原審僅憑員工職位畫分其工作場域，
      未細究員工實際運用工作場所之情況，率爾認定被害人搭
      乘本件貨梯為特例之個人行為，容有誤解。
  ２、證人鄭淑君係被告之正式員工，其與被害人就職期間重疊
      ，並已超過半年有餘，其於原審證稱：就職期間除了貨梯
      外，沒有人告知其樓梯的位置等語。況依一般人之推理，
      於此情況下，雇主實難期待員工於工作繁忙之際，捨棄設
      置於店內之貨梯不用，卻費力於店外尋找位置標示不清之
      樓梯，原審漏未斟酌證人證詞及正氣店樓梯位置等間接事
      證，逕以被告於店內送貨之時間有限，而認定被告無法預
      見員工搭乘本件貨梯，顯與事理有違。此外，被告可透過
      監視器錄影帶之畫面知悉員工利用本件貨梯上下樓，被告
      實無推諉不知員工經常使用本件貨梯之情事。
  ３、證人康靜綺、王貞琳於原審均證稱：未曾經被告告知不得
      搭乘貨梯等語。足見被告僅於貨梯柵門外張貼警告標語，
      幾乎未對員工告知不可搭乘貨梯，更未於貨梯外設置任何
      安全隔離防護措施，被告顯已違反工安法等相關法規之防
      護義務。再依證人康靜綺、鄭淑君、羅曉琴、田美娟等於
      原審之證述可知，希拉蕊麵包店內員工搭乘貨梯上下樓之
      次數並非屈指可數，尤以後場二樓工作之羅曉琴、田美娟
      二人，因必須至一樓上廁所，故經常搭乘貨梯下樓，其他
      外場員工亦曾因工作需要而搭乘貨梯上樓，足見希拉蕊麵
      包店之員工違反規定搭乘本件貨梯實屬稀鬆平常，不足為
      奇之事。被告身為雇主對如何防止人員搭乘貨梯以避免發
      生危害一事，除消極地以一紙禁止搭乘之警告標示外，並
      無其他積極管控之作為，實無期待員工遵守警告標示之可
      能，無異於未禁止員工搭乘貨梯。原審認警告標示可有效
      避免人員搭乘等語，顯有違不適用經驗法則之違法。參以
      被告於原審亦坦承曾搭乘貨梯巡視後場，益見被告自己亦
      無視於禁止搭乘貨梯之警告標示，而係默許店內人員搭乘
      該貨梯上下樓，並無禁止之意，益證所張貼之警告標示僅
      徒具形式，實際上根本無法有效禁止人員搭乘。原判決認
      被告對於員工違規搭乘無預見可能性，自有不適用經驗法
      則之違法等語。
（五）被告可從監視器畫面得知員工使用本件簡易提升機及觀察
      希拉蕊麵包店正氣店門市部的出入口，況證人田美娟於原
      審證稱：伊有看過被告坐貨梯上二樓，也看過伊等坐貨梯
      上二樓等語，是被告於原審審判程序中辯稱不知員工頻繁
      使用簡易提升機，乃係意圖卸責之詞。
三、被告堅決否認有前開犯行，並對檢察官之上訴理由辯稱：
（一）依起重升降機具安全規則第四條第二款規定，本件簡易提
      升機之積載荷重僅有０．一公噸，並無該規則之適用，自
      無違該安全規則第二條及第二十一條未設置升降路之餘地
      ，又檢察官並未舉證證明簡易提升機之具體規範為何，故
      被告並無違反勞工安全衛生法之規定。
（二）被害人閻蘭鋆係在臺東市○○路店門市工作，並非在臺東
      市○○路門市工作，民國九十九年七月四日十八時二十分
      許，被害人是至正氣店辦理私事，故非勞工安全衛生法第
      二條第四項所稱之「勞工就業場所」。又被害人是在衡陽
      店下班後拿取水餃到正氣店欲煮水餃給友人吃，亦非上開
      條文所稱之「作業活動」，也非勞工保險條例第三十四條
      第一項及勞工保險被保險人因執行職務而致傷病審查準則
      第三條所稱「執行職務而致傷害」，亦無勞工安全衛生法
      施行細則第四條所規定隨作業活動所衍生，於就業上一切
      必要行為及其附隨行為而具有相當因果關係者。
（三）被告為保養本件簡易提升機滑輪，必須上高溫牛油，並測
      試其功能是否正常，及不定期巡視檢查提升機下降後有無
      到達地面，但被告所為不可能告知員工，以致員工誤以為
      搭貨梯到二樓巡視。又店內右上角之監視器雖可看到鐵架
      被拉出，但並不能照到簡易提升機，且提升機旁有一廁所
      ，員工在櫃台後面進出，亦常有去上廁所而非搭乘提升機
      等語。
四、經查：
（一）起重升降機具安全規則第八章（第九十三條至第九十六條
      ）雖專章就簡易提升機之安全管理設有規定，包括不得超
      過積載荷重、荷重之試驗、過捲預防裝置及其他安全裝置
      效能之維持、不得搭乘人員，但實施檢修、調整作業時不
      在此限等，惟該安全規則第二條第四款規定：「本規則適
      用於下列起重升降機具：四、升降機：指乘載人員及（或
      ）貨物於搬器上，而該搬器順沿軌道鉛直升降，並以動力
      從事搬運之機械裝置。但營建用提升機、簡易提升機及吊
      籠，不包括之。」、第四條第一項第二款規定：「下列起
      重升降機具不適用本規則：二、積載荷重未滿零點五公噸
      之升降機、營建用提升機及簡易提升機。」，是由前揭規
      定觀之，簡易起重機除有上開安全規則第八章之適用外，
      該安全規則其餘規定均不在適用範圍之內。查本件簡易提
      升機車廂（搬器）底部尺寸為八十公分乘八十公分，欄杆
      高度一百三十公分，積載荷重標示為一百公斤，有行政院
      勞工委員會南區勞動檢查所九十九年九月二十四日勞南檢
      機字第０九九一０一二００五號函所附職業災害檢查報告
      書及被告提出之菜梯／送貨梯詳細資料表各一份在卷可按
      （見相驗卷第八十八頁、原審卷第七十一頁），是前開簡
      易提升機雖有安全規則第八章規定之適用，但無安全規則
      其他規定之適用。又前開簡易提升機於事發後經行政院勞
      工委員會南區勞動檢查所檢查時，其捲揚通路未封閉，未
      設門扉，車廂（搬器）有裝設門扉開啟時，簡易升降機無
      法開動之安全裝置，於檢查時其功能正常，車廂（搬器）
      升降控制開關位於車廂前方（即車廂外）約二十公分，有
      上開職業災害檢查報告書可稽，並於車廂入口處貼有「禁
      止搭乘人員」，並載有使用中注意安全，底部是否有人員
      ，必須清除再上之告示單（見相驗卷第七十九頁、第九十
      二頁）。被告既已張貼警告標示於車廂入口處，且將車廂
      升降控制開關設於車廂外，顯見是不欲有人搭乘該簡易升
      降機，足認被告已就前開簡易升降機為適當之安全措施，
      已符合安全規則第九十五條、第九十六條之規定，並無違
      勞工安全衛生法第五條第一項之規定。
（二）按升降機應依下列規定設置升降路。一、升降路之出入口
      、周圍之牆壁或其圍護物須以不燃性材料建造，並使升降
      路外面之人、物均不能與搬器或配重接觸。所謂升降路，
      係指以牆壁或圍護物圍護，供作搬器升降之通路者，升降
      機安全檢查構造標準第二十一條第一款、第三條第一款分
      別定有明文。被告就前開簡易提升機之設置，已在車廂（
      搬器）之入口處張貼「禁止搭乘人員」之警告標語，且其
      升降路均係水泥牆壁，及以鐵製車廂、車門隔離升降路外
      之人、物接觸，且無阻礙升降路之物，有現場照片在卷可
      憑（見相驗卷第七十九頁、第八十頁、第九十一頁），並
      無以可燃性材料建造之情形，已符合前揭規定。是檢察官
      認被告未依升降機安全檢查構造標準第二十一條第一款之
      規定設置升降路，而違反勞工安全衛生法第五條第一項之
      規定，容有誤會。
（三）檢察官雖以最高法院九十一年度台上字第一八二六號判決
      及臺灣高等法院九十一年度上更字第五五號（經查後此案
      號可能有誤）判決意旨（引述要旨見一百年度請上字第十
      三號卷第三頁），認雇主若僅於機械、器具之柵門外張貼
      警示標語，並未善盡雇主應盡之防護義務云云。然最高法
      院九十一年度台上字第一八二六號判決意旨係指升降機之
      裝設工程具相當危險性，且須歷時甚久，於裝設期間應為
      防護措施，如於施工期間任他人進入操控使用而發生危險
      ，應負過失侵權行為之責，其基本事實與本件之事實截然
      不同，尚不得比附援引。又其所指之臺灣高等法院九十一
      年度上更字第五五號判決意旨係指升降機在尚未裝配完成
      前不可使用，並應指示現場員工切斷升降機之電源或於升
      降機四周張貼危險警告標示，做好安全隔離防護設施，其
      基本事實亦與本件之事實不同，況本件被告已在簡易升降
      機入口處張貼警告標示，且在車廂（搬器）設有門扉開啟
      時，簡易升降機無法開動之安全裝置，並將啟動開關安裝
      於簡易升降機外，已如前述，非無安全設備及警告標示，
      是檢察官所舉前揭判決意旨以指摘被告未標示注意事項云
      云，亦屬誤會。
（四）檢察官又以被告既明知本案貨梯不可搭載人員，除於本件
      貨梯四周張貼警告標示外，亦應明白告誡員工不可搭拾乘
      ，並應做好安全隔離防護設施，並於營業時間結束後切斷
      電源，不致減損貨梯之使用效能，以防止員工使用而發生
      危險云云。惟勞工安全衛生法關於雇主須對勞動場所所為
      之安全設施應有一定之限度，而非漫無限制，如要求雇主
      對於其所有之機具均應設置切斷電源系統，並於下班後切
      斷電源，徒然增加成本負擔，並無實益，顯屬過苛，況機
      具於營業時間結束後是否應予切斷電源亦非勞工安全衛生
      法所規範之事項，是檢察官前揭指摘實屬無稽。
（五）檢察官再以證人康靜綺等人於原審之證述認被告未為告知
      員工不得搭乘系爭簡易提升機云云。惟原審已就證人康靜
      綺等人之證述所得證明之事項詳為論證（見原審判決書第
      五頁倒數第五行起至第十三頁），況本件事故之發生係被
      害人明知上開簡易提升機張貼有不得搭乘之警告標示，仍
      自行將簡易提升機內之鐵架拉出，再進入簡易提升機內，
      並將頭部伸出簡易提升機外與證人康靜綺交談，係其自己
      不注意而發生本件事故，被告自無何過失可言，檢察官再
      以前詞爭執，實不足取。
（六）又證人田美娟於原審雖證稱：伊有看過被告坐貨梯上二樓
      ，也看過伊等坐貨梯上二樓等語。惟被告辯稱：其搭乘簡
      易提升機係為了保養並測視其功能是否正常，及不定期巡
      視檢查提升機下降後有無到達地面等語。查任何機械使用
      後，均應為定期之保養，此為公眾所知之事，被告對於系
      爭簡易提升機為應有之保養而需搭乘檢視，與起重機安全
      規則第九十六條：「雇主對於簡易提升機之使用，不得搭
      乘人員。但實施檢修或調整等作業時，經採取足以防範人
      員墜落或物體飛落等措施者，不在此限。」之規定相符。
      況證人田美娟於原審亦證稱：被告有告訴過伊不可以坐運
      送麵包的升降機；伊看過被告搭乘過二次貨梯，突然上來
      樓上看伊等工作情形，當時貨梯有沒辦法完成著地之情形
      ，那時候有跟被告講貨梯無法著地之事，被告也有請人來
      維修，伊印象中維修人員來修三次；伊有看過被告在維修
      貨梯，就是有時候貨梯不平衡時，他自己會先試看看，如
      果被告沒辦法修，就會請人來維修等語（見原審卷第二六
      七頁背面、第二七一頁至第二七二頁背面）。而證人羅曉
      琴於原審證稱：老闆（即被告）在時伊不敢坐升降機，因
      為他有規定不可以坐人等語（見原審卷第二六三頁）；證
      人康靜綺於原審證稱：老闆（即被告）在時伊等沒有坐貨
      梯等語（見原審卷第二一０頁背面）。足認被告確有告知
      員工不得搭乘簡易提升機，其亦非為了便利而搭乘該簡易
      提升機，否則上開證人何以於被告在店內時不敢搭乘該簡
      易提升機？是被告辯稱其係在檢視簡易提升機才搭乘，並
      非無據，且其於檢視簡易提升機至二樓後，順道查看在二
      樓員工之工作情況，與常情亦屬相符，是其前揭所辯，尚
      堪採信。
（七）肇事現場右上角所設置之監視器雖可看到簡易提升機之鐵
      架被拉出，惟並不能拍攝到簡易提升機，且簡易提升機旁
      有一廁所，有刑案現場測繪圖一紙及現場照片五幀等在卷
      可按（見相驗卷第十六頁、本院卷第六十九頁至第七十一
      頁）。是縱認該監視器得以拍到有員工進出之情形，惟該
      員工究係前往搭乘簡易提升機至二樓或是去上廁所，亦難
      確認，尚不得以此推論被告知悉並默許員工搭乘簡易提升
      機至二樓。
五、綜上所述，檢察官所舉之事證，不足以證明被告有其所指之
    違反勞工安全衛生法及業務過失致死之犯行。此外，復查無
    其他積極證據足以證明被告有上開之行為，揆諸前揭說明，
    自應為無罪諭知，原審為被告無罪之諭知，核無不當。本件
    檢察官上訴並無理由，應予駁回。
據上論結，應依刑事訴訟法第三百六十八條，判決如主文。
本案經檢察官朱秋菊到庭執行職務。
中    華    民    國    100    年    9     月    6    日
                  刑事庭審判長法  官  何方興
                              法  官  王紋瑩
                              法  官  陳秋錦
以上正本證明與原本無異。
本判決依刑事妥速審判法第9條規定，限制以判決所適用之法令
牴觸憲法、違背司法院解釋及違背判例為由方得上訴。如上訴，
應於收受送達後10日內向本院提出上訴書狀，其未敘述上訴之理
由者，並得於提起上訴狀後10日內向本院補提理由書（均須按他
造當事人之人數附繕本）「切勿逕送上級法院」。
告訴人或被害人如對於本判決不服者，應具備理由請求檢察官上
訴，其上訴期間之計算係以檢察官收受判決正本之日期為準。
中    華    民    國   100    年    9     月    6     日
                              書記官  吳璧娟
附錄刑事妥速審判法第9條：
除前條情形外，第二審法院維持第一審所為無罪判決，提起上訴
一、判決所適用之法令牴觸憲法。
二、判決違背司法院解釋。
三、判決違背判例。
刑事訴訟法第三百七十七條至第三百七十九條、第三百九十三條
第一款規定，於前項案件之審理，不適用之。